臺灣高等法院刑事判決　　　　　　　　　　　　　　九十一年度上訴字第六二九號
　　上　訴　人
　　即　被　告　戊○○
　　　　　　　　乙○○
　　共　　　同
　　選任辯護人　黃勝文
　　　　　　　　李進成
右上訴人因殺人等案件，不服臺灣板橋地方法院八十八年度重訴字第二九號，中華民
國九十年十一月十四日第一審判決（起訴案號：臺灣板橋地方法院檢察署八十八年度
偵字第一０九六號）提起上訴，本院判決如左：
    主  文
原判決關於乙○○、戊○○部分撤銷。
乙○○殺人未遂，處有期徒刑伍年。
戊○○連續殺人，處有期徒刑陸年，扣案烤肉刀壹支沒收。
    事  實
一、乙○○（綽號阿東）、林元盛、梅卓和（綽號可樂）、楊清貴、張志聰（以上四
    人業經原審判決公訴不受理及無罪確定在案）與李富成（案發時為現役軍人，未
    據起訴）及不詳真實姓名綽號「阿壽」之成年男子（以上除張志聰為香港華僑外
    ，其餘均為緬甸華僑），於民國（下同）八十八年一月一日晚上十一時許，共同
    在臺北縣中和市○○路○段五六０號二樓之泰國餐廳（附設卡拉ＯＫ）飲酒作樂
    ，嗣於同年一月二日凌晨一時許，戊○○進入該餐廳，加入乙○○等人之宴飲。
    乙○○等人與鄰桌客人李登燦、王約瑟（中文名甲○○，對外以王約瑟之名行之
    ，以下均稱王約瑟）、丙○○、己○○、丁○○及俸銀山等人（以上均為泰國華
    僑）因敬酒爭風吃醋，並相互瞪眼而起爭執，席間王約瑟並摔椅子表示不悅，致
    乙○○、梅卓和、戊○○因而心生不滿。於同日凌晨三時三十分許，李登燦、王
    約瑟、丙○○、己○○、丁○○、俸銀山等人下樓欲行離去，乙○○等人亦於同
    時起身下樓準備離去，在上址該泰國餐廳一樓前，雙方即一言不合發生互毆，乙○○於互毆中，明知以尖銳之不詳型式刀械刺砍人之身體腹部要害，足以致人於
    死，獨自基於殺人之犯意，自不詳處所取得非槍砲彈藥刀械管制條例所管制之刀
    械一支，朝己○○之身體要害腹部猛刺乙刀，致己○○受有腹部刺傷合併右側肝
    破裂及內出血；戊○○亦明知以烤肉刀刺砍人之身體，如刺中要害，則足以致
    人於死，猶在所不顧，獨自基於殺人之概括犯意，於互毆中自其身上取出其所有
    在同年一月一日晚上在朋友住處烤肉所用之烤肉刀（非屬槍砲彈藥刀械管制條例
    第四條管制之刀械）一支來回猛揮，而刺中丁○○之右手腕，致丁○○受有右手
    腕深刺裂傷合併尺動脈、尺側屈腕肌腱斷裂、三四五指線屈指肌腱斷裂等傷害；
    復朝李登燦上腹部猛刺，致李登燦受有上腹部約一點三公分之穿刺傷，合併內出
    血。己○○、丁○○因緊急逃離現場送醫急救始倖免於難；李登燦經送台北市慶
    生醫院急救後，因上腹部穿刺傷，合併內出血，於同日凌晨四時五十分不治死亡
    。經警據報於同日四時許起先後循線查獲乙○○、林元盛、梅卓和、楊清貴、張
    志聰、李富成等人到案，並於上開泰國餐廳一樓前地上，扣得脫柄之水果刀一支
    （經警當場扣得，上無血跡反應，應非供本件殺人或傷害所用之兇器）；戊○○
    則於八十八年一月二日下午三、四時許，於犯罪未發覺前向台北市政府警察局大
    安分局敦化南路派出所主動自首犯罪而接受裁判，並經警至其台北縣中和市○○
    街三十七巷二十七之四號家中，取出戊○○所有供上開犯罪所用之烤肉刀一支（
    摺疊式）。
二、案經己○○、丁○○告訴及台北縣警察局中和分局報請台灣板橋地方法院檢察署
    檢察官偵查起訴。
    理  由
一、訊據被告乙○○矢口否認有何犯行，辯稱：打架時伊與林元盛到餐廳對面去買檳
    榔，並未參與鬥毆云云；質之被告戊○○固不諱言持其所有之烤肉刀刺殺丁○○
    、李登燦等情，惟辯稱：伊係被毆打而出於正當防衛，且不知刺到被害人身體何
    部位云云。經查：
(一)被告乙○○於上揭時地，持不詳型式之刀械，刺殺被害人己○○等情，業據被害
    人己○○於偵查中指認被告乙○○持刀刺傷伊之情明確（見偵查卷第一五０背面
    至一五一頁正面），復於原審八十八年九月二十九日及八十九年十月十八日訊問
    時仍堅稱被告乙○○即為持刀刺傷伊之人，此有原審上開訊問筆錄可稽（見原審
    一卷第四四頁、第二五二頁），且被害人王約瑟於警訊中亦指認被告乙○○確有
    參與鬥毆之情，亦有王約瑟於警訊時指認之照片二張在卷可參 (見偵字第一０九
    六號卷第六六頁）。參以被告乙○○經原審函請法務部調查局予以測謊，經該局
    以控制問題法、混合問題法施測結果，就其稱：(一）鬥毆時其未在場；(二) 其
    未參與鬥毆；(三)其未持刀刺殺對方。上述問題經測試呈情緒波動反應，研判有
    說謊，亦有該局九十年六月二十六日 (九０)陸 (三)字第九００二四九六七號鑑
    定通知書可按 (見原審二卷第一四二頁），可見被告乙○○確有參與本件鬥毆並
    持刀刺傷被害人己○○。雖被害人己○○於原審嗣後之訊問及本院調查時改稱認
    不出來係何人所傷，及現在不確定係何人刺傷云云，因被害人己○○於原審曾稱
    如被告賠償醫藥費即不願追究等語 (見原審一卷第二五二頁），或因雙方已和解
    或其他原因而為事後迴護被告乙○○之詞，不足採信，應以其在偵查及原審八十
    八年九月二十九日及八十九年十月十八日訊問時之指述情節為可採。則被告乙○○辯稱：打架時伊到餐廳對面去買檳榔，並未參與鬥毆云云，無非卸責之詞，殊
    不足採。又被害人己○○被刺殺後，受有腹部刺傷合併右側肝破裂及內出血，
    經送醫施行開腹手術，始倖免於難等情，有亞東紀念醫院診斷證明書一紙在卷可
    按，由被害人己○○之傷勢，係受有腹部刺傷，而深及肝臟，並導致內出血，及
    參諸被害人己○○之指述係遭被告乙○○持刀刺傷等情節，顯見被告乙○○係以
    不明型式之刀械刺傷己○○。此外，並有警察拍照之現場地面照片十張可佐。被
    告乙○○犯行堪予認定。
(二)被告戊○○自承持其所有之烤肉刀刺殺丁○○、李登燦等情，核與被害人丁○○
    指訴之情節相符，並有被告戊○○所有之烤肉刀一支扣案可稽。又被害人李登燦
    被刺後因上腹部約一點三公分之穿刺傷，合併內出血死亡，亦經檢察官督同檢驗
    員相驗屬實，並製有相驗筆錄、解剖筆錄、相驗屍體證明書、驗斷書足憑，復有
    台北市慶生醫院診斷證明書在卷可佐；另被害人丁○○被刺後受有右手腕深刺裂
    傷合併尺動脈、尺側屈腕肌腱斷裂、三四五指線屈指肌腱斷裂等傷害，亦有台北
    市慶生醫院診斷證明書附卷可參。且被告戊○○經原審函請法務部調查局予以測
    謊，經該局以控制問題法、混合問題法施測結果，就其稱：鬥毆時其有持刀刺殺
    對方。上述問題經測試無情緒波動反應，研判未說謊，亦有前開該局鑑定通知書
    可按。而本件扣案之烤肉刀之最寬處約為一點六公分，可能造成驗斷書上所載之
    刀傷 (按即上腹部約一點三公分之穿刺傷），亦經台灣板橋地方法院檢察署檢驗
    員周石證述明確 (見原審二卷第一一七頁）。被告戊○○有持烤肉刀刺殺李登燦
    、丁○○之情，至為明確，是被告戊○○之自白與事實相符，自得採為被告論罪
    之證據。至被告戊○○辯稱：因受對方毆打，才持刀正當防衛云云。按刑法上之
    正當防衛必須對於現在不法之侵害始得為之，侵害業已過去，即無正當防衛可言
    。至彼此互毆，又必以一方初無傷人之行為，因排除對方不法之侵害而加以反擊
    ，始得以正當防衛論。故侵害已過去後之報復行為，與無從分別何方為不法侵害
    之互毆行為，均不得主張正當防衛 (最高法院八十八年度台上字第四０七號判決
    意旨參照）。經查，被害人丁○○於原審訊問時證稱：「當天我們下樓時，我有
    點不舒服到旁邊吐，回頭看時雙方已打起來，我們這邊都是空手，對方有拿刀子
    、鐵鍊：：：，我看到俸銀山、李登燦被打，我要走過去，就被戊○○在右手腕
    刺了一刀：：：」等語 (見原審一卷第四四頁），可見被告戊○○並非已受到傷
    害而持刀反刺丁○○，參以被害人王約瑟、俸銀山、丁○○等人之傷勢均較重，
    而被告戊○○等人則僅梅卓和提出診斷證明書，上記載頭部外傷（後腦裂傷四乘
    一乘一公分），有怡和醫院診斷證明書附卷可稽，其傷勢顯較被害人為輕，堪信
    被害人丁○○上開之證詞為真實可採。被告戊○○且未提出被傷害之事實及證據
    ，即無證據證明被害人丁○○、李登燦有侵害被告戊○○之事實，揆之上開說明
    ，被告戊○○純係與被害人間之互毆行為，當不得主張正當防衛，更無防衛過當
    可言，所辯上情，自難憑採。本件事證明確，被告戊○○之犯行，堪以認定。
(三)查被告乙○○所持以刺殺被害人己○○之刀械，雖未扣案，其型式尚屬不明，然
    其致被害人己○○受有上述之傷害，顯見該兇器甚為尖銳，於黑暗中任意揮刺稍
    有不慎即足致人於死，此當為被告乙○○所能明知，而人之腹部為人體之重要器
    官所在，乃要害之處，被告乙○○猶持不明型式刀械朝被害人己○○腹部刺中乙
    刀，致使被害人己○○受有腹部刺傷合併右側肝破裂及內出血，足見其下手之
    重，用力之猛，殺意之堅，顯見其有殺人之故意甚明。又被告戊○○所持以犯罪
    之烤肉刀係鐵製品，其尖端及刀鋒銳利，任意一揮砍稍有不慎亦足致人於死，此
    亦為被告戊○○所明知，而人之上腹部、頭部、胸部為人體之重要器官所在，乃
    要害之處，被告戊○○猶持烤肉刀朝被害人丁○○右手腕猛砍、對李登燦上腹部
    猛刺，致使被害人丁○○右手腕受有深刺裂傷等上述傷害，被害人李登燦受有上
    腹部約一點三公分之穿刺傷，合併內出血，並造成被害人李登燦不治死亡，足見
    其下手之重，用力之猛，殺意之堅，可見被告戊○○亦有殺人之故意，要堪認定
    。
(四)被告戊○○於案發後，於有偵查犯罪職權之機關或人員知悉其為犯罪之人之前，
    即於八十八年一月二日下午三、四時許，已向台北市政府警察局大安分局敦化南
    路派出所主動自承犯罪，業據證人即台北市政府警察局大安分局敦化南路派出所
    主管陳文智於原審到庭證述屬實。雖台北縣警察局中和分局八十九年十一月（未
    載明日期）八九北警中刑豪字第三四一九一號函稱於訊問乙○○、梅卓和等二人
    時，已知在場人尚有綽號「阿全」等七人，經查訪後得知「阿全」係為戊○○，
    有該函附卷可稽，及證人即台北縣警察局中和分局警員王志豪於原審到庭證稱：
    當初是經查訪知道「阿東」涉案，後來查知阿東就是乙○○後來傳乙○○來訊問
    之後，又知道有七人涉案，其中五人知道名字，二人只知道綽號，其中一人是「
    阿全」，因案發地泰國餐廳是泰國人、緬甸人最常去的地方，且南勢角是外籍人
    士最多的地方，所以我們就去該派出所查訪，得知戊○○就是阿全，時間我只記
    得是在下午至晚上這段時間，詳細時間我不清楚，但我知道戊○○報案之前，我
    們已經有人到中和市○○街埋伏，陳永豐警員也知道等語，然證人即中和分局警
    員陳永豐於原審則證稱：當初是案發之後，先看錄影帶，據被害人稱有一人叫阿
    東涉案，再傳阿東到案。知道有七人涉案，但只知道綽號，所以我們就由組長領
    導，分批循線查訪，南勢角派出所這時已經有派人去查訪，所以第二次做乙○○
    筆錄時，已經知道其中五人名字，另外二人只知綽號，還不知道阿全就是戊○○
    ，應該是在做完筆錄後，才查到戊○○，並且派人到他家埋伏等語（見原審一卷
    第二七八至二八０頁），而第二次警訊筆錄之時間係在八十九年一月二日下午三
    時二十五分，有該警訊筆錄可參，是其查知被告戊○○犯罪應在該日下午三時二
    十五分以後，而證人陳永豐於原審八十九年十二月二十二日訊問時證稱：我只記
    得是在天黑去埋伏，是不是案發當天我也不記得等語，而依台灣地區日出日沒時
    刻表記載台北地區一月二日之日沒時間係十七時十三分，另證人即台北市政府警
    察局大安分局敦化南路派出所警員鄧進華證稱：「我印象中戊○○是來自首：：
    ：印象中沒有其他分局與我們接洽要筆錄」「沒有印象（有見到其他埋伏警員）
    ，當天我們是接近黃昏時去的，有穿制服。戊○○家是在加蓋的頂樓，裡面很亂
    ：：：」「（法官問：當天在戊○○住處有無其他警員來查問？）答：沒有」等
    語（見原審一卷第二九二頁），所述未見到其他分局警員埋伏一節，核與證人即
    戊○○之胞弟葉旗福所述情節相符 (同上卷），顯見被告戊○○向大安分局敦南
    派出所自承犯罪後，經帶同警員前往其住處起出烤肉刀一支時，中和分局仍未發
    覺其犯罪，故中和分局上開函文及證人王志豪之證詞均不足採，被告戊○○向有
    偵查職權之敦化南路派出所自承犯罪係在中和分局發覺其犯罪之前，尚堪認定，
    應合於自首之要件。
二、核被告乙○○所為，係犯刑法第二百七十一條第二項、第一項之殺人未遂罪；被
    告戊○○所為，則犯刑法第二百七十一條第一項之殺人罪、同條第二項、第一項
    之殺人未遂罪。被告乙○○所犯殺人罪行，因被害人己○○閃躲得當，及於被砍
    之後旋經送醫急救，而倖免於死，是其殺人犯行尚屬未遂階段，酌按既遂犯之刑
    減輕之。被告戊○○已著手於殺害被害人丁○○犯行之實施而不遂，亦為未遂犯
    ，又被告戊○○先後二次殺人犯行，時間密接，又犯構成要件相同之罪名，顯係
    基於概括之犯意，為連續犯，依刑法第五十六條規定以殺人既遂一罪論。被告戊○○於犯罪被發覺前向警方主動自首接受裁判，合於刑法第六十二條之自首規定
    ，依法減輕其刑。公訴人認被告乙○○、戊○○與林元盛、梅卓和、楊清貴、張
    志聰、戊○○及李富成及不詳真實姓名綽號「阿壽」之成年男子，均為本件殺人
    罪之共同正犯乙節，經查，被告乙○○與戊○○等人，雖在上開泰國餐廳內與被
    害人己○○等人因敬酒吃醋，並相互瞪眼而起爭執，而欲教訓被害人己○○等人
    ，但並未當場商議如何殺人，係下樓後在該餐廳前互相一言不合而發生互毆，其
    事起突然，尚難認其彼此之間事先即有殺人之犯意聯絡或彼此間於行為時有殺人
    之合意，被告乙○○持不詳型式刀械刺被害人己○○，及被告戊○○持烤肉刀刺
    被害人丁○○與李登燦，應係自行起意，應各自負其刑責，公訴人認與林元盛、
    梅卓和、楊清貴、張志聰、戊○○及李富成及不詳真實姓名綽號「阿壽」之成年
    男子間應成立共同正犯，尚有未洽。原審予以被告乙○○、戊○○論罪科刑，固
    非無見，惟查，犯罪之故意有直接故意與間接故意之分，直接故意係指行為人對
    於構成犯罪之事實，明知並有意使其發生者稱之；間接故意則指行為人對於構成
    犯罪之事實，預見其發生而其發生並不違背其本意者稱之。原判決事實欄記載被
    告乙○○係基於殺人之未必故意，即為間接故意，但於理由中竟謂被告乙○○下
    手之重，用力之猛，殺意之堅，即屬直接故意，事實所載與理由之論述即有不一
    ；又被告戊○○以烤肉刀先後刺殺丁○○與李登燦係連續數行為，應成立連續犯
    ，原判決認係一行為而觸犯數罪名之想像競合犯，亦有違誤。被告乙○○、戊○○上訴意旨猶執陳詞否認犯罪，雖不足取，惟原判決此部分既有可議，應由本院
    將原判決該部分撤銷改判。爰審酌被告戊○○因細故而以其身上持有之烤肉刀刺
    殺被害人李登燦、丁○○二人，致被害人李登燦死亡及丁○○深刺裂傷合併尺動
    脈、尺側屈腕肌腱斷裂、三四五指線屈指肌腱斷裂等傷害，尚未與被害人或家屬
    和解賠償損害；被告乙○○因一時之爭執，即持不明型式刀械刺殺被害人己○○
    ，造成被害人如上述之傷害，危害社會安全至鉅及犯後否認犯行，尚無悔意等一
    切情狀，量處如主文第二、三項所示之刑，以示懲儆。扣案之烤肉刀一支係被告
    戊○○所有供本件犯罪所用之物，已據其供明在卷，依刑法第三十八條第一項第
    二款之規定，宣告沒收。至被告乙○○供本件犯罪所用之不明型式之刀械一支，
    並未扣案，且被告乙○○否認其有該刀械，為免執行沒收之困難，爰不為宣告沒
    收。另扣案之水果刀(脫柄)經送內政部警政署刑事警察局鑑驗，經以氰丙稀酸酯
    法處理結果，未發現指紋可資比對，又經Ｏ─ＴＯＬＩＤＩＮＥ血跡檢測法初步
    檢測結果，未發現可疑之血跡，有該局八十九年八月三十一日（八九）刑紋字第
    一０八九０一號鑑驗書可參，該水果刀雖係現場查獲扣案，然被告乙○○否認為
    其所有，鑑驗後復無發現可疑之血跡，顯見該扣案水果刀並非供被告等犯罪所用
    之物，故亦不予諭知沒收，附此敘明。
三、公訴意旨另以：被告乙○○、戊○○亦分持酒瓶、烤肉刀、水果刀等兇器，共同
    砍殺王約瑟、丙○○、俸銀山等人，致丙○○受有前胸、後背、臉、右小腿多處
    擦傷之傷害，王約瑟致腹內大網膜、腸系膜裂傷，內出血合併左肋下胸腹壁穿刺
    裂和左胸第十一、十二肋骨斷裂之傷害，俸銀山受有左胸三公分長撕裂傷及左背
    深度撕裂傷（皮膚及肌肉撕裂傷三公分長）之傷害，因王約瑟等人緊急逃離現場
    送醫急救始倖免於難，因認被告等亦涉有刑法第二百七十一條第二項、第一項之
    殺人未遂罪嫌。質之被告乙○○、戊○○堅詞否認有上開犯行。經查，被害人王
    約瑟於警訊中雖供稱：乙○○、林元盛是當時持刀殺我與李登燦、丁○○之人等
    語，然於偵查中則改稱：是那個軍人 (按指李富成）等語（見偵查卷第一五一頁
    正面），其指述已前後不一，則被害人王約瑟於警訊中所指被告乙○○持刀殺伊
    一節究否為真，已有可疑。被害人王約瑟經原審及本院傳喚、拘提均未到庭，而
    由內政部警政署入出境管理局之旅客入出境紀錄表，因王約瑟為泰國華僑，已於
    八十九年八月八日出境，未再有入境資料，致無從傳訊查證並與被告等對質，自
    難僅憑被害人王約瑟在警訊之片面指述，於無其他證據足為佐證之情形下，遽謂
    被告乙○○有此部分之犯行。又被害人俸銀山於警訊中指稱係遭不明人士所殺，
    特徵伊不清楚等語，經原審傳喚、拘提亦未到庭，是其所受之傷害，亦無證據足
    證係被告乙○○、戊○○所為。而被害人丙○○係遭同案被告梅卓和獨自基於傷
    害犯意而毆傷等情，已據被害人丙○○於偵查及原審訊問時指述明確 (梅卓和傷
    害部分，因被害人丙○○撤回告訴，業經原審諭知公訴不受理在案），是亦無證
    據足證被害人丙○○係被告乙○○、戊○○所共同殺傷。至原經警扣案之錄影帶
    ，並未隨案移送檢察官，經原審向台北縣警察局中和分局及台北縣警察局函查，
    經台北縣警察局函覆稱業已不慎遺失，有該局九十年三月二十二日九十北警督字
    第五二０一六號函可稽，亦無從自錄影帶中觀察出當日現場之實況。本院復查無
    其他證據足證被告乙○○、戊○○有刺殺被害人丙○○、王約瑟、俸銀山之行為
    ，被告等此部分之犯罪即屬不能證明，惟公訴人認此部分與前開論罪科刑部分係
    屬想像競合之裁判上一罪關係，依審判不可分原則，爰不另為無罪之諭知。
據上論斷，應依刑事訴訟法第三百六十九條第一項前段、第三百六十四條、第二百九
十九條第一項前段，刑法第二百七十一條第一項、第二項、第二十六條前段、第五十
六條、第六十二條前段、第三十八條第一項第二款，判決如主文。
本案經檢察官王安明到庭執行職務
中      華      民      國    九十一    年      五      月    二十三    日
                              台灣高等法院刑事第七庭
                                  審判長法  官  蘇  隆  惠
                                        法  官  林  瑞  斌
                                        法  官  施  俊  堯
右正本證明與原本無異。
如不服本判決應於收受送達後十日內向本院提出上訴書狀，其未敘述上訴之理由者並
得於提起上訴後十日內向本院補提理由書（均須按他造當事人之人數附繕本）。
                                        書記官  周  素  秋
中      華      民      國    九十一    年      五      月    二十三    日
附錄本案論罪科刑法條全文
刑法第二百七十一條
殺人者，處死刑、無期徒刑或十年以上有期徒刑。
前項之未遂犯罰之。
預備犯第一項之罪者，處二年以下有期徒刑。
